臺灣臺中地方法院民事判決　95年度訴字第1692號
原　　　告　林
　　　　　　　　　　　　號
訴訟代理人　方文獻律師
被　　　告　丁○○○
　　　　　　丙○○
上列當事人間請求拆屋還地等事件，本院於96年1月19日言詞辯
論終結，判決如下：
    主    文
原告之訴及其假執行之聲請均駁回。
訴訟費用由原告負擔。
    事實及理由
一、原告起訴主張：
  (一)坐落台中縣神岡鄉○○○段後壁厝小段18-90地號土地（下
    稱系爭土地）為原告所有，原告之土地與被告所有坐落台中
    縣神岡鄉○○○段後壁厝小段18-393地號土地相鄰，被告在
    其土地上已建有台中縣神岡鄉○○○段後壁厝小段771建號
    建物居住使用，惟被告未經原告同意竟侵越原告所有之系爭
    部分土地搭蓋房屋使用，被告占用系爭土地之如起訴狀附圖
    所示（A）面積約26平方公尺、（B）面積約86平方公尺，被
    告占用原告土地並無合法權源，係無權占用，屢經原告催告
    請求交還土地，並經鄉鎮調解惟均無效果。
  (二)本件被告既無權占有原告所有系爭土地，而受有物之使用利
    益，致原告受有損害，依民法第179條第l項及第181條規定
    ，應以相當於租金之利益為計算被告所受之利益及原告所受
    之損害。是原告自得依土地法第97條第l項規定，請求被告
    給付自民國（下同）90年6月28日起至交還系爭土地之日止
    ，相當於租金之不當得利。次按，城市地方房屋之租金以不
    超過土地及其建築物申報總價年息10%為限。土地法第97條
    、第99條及第101條之規定，於租用基地建築房屋均準用之
    。土地法第97條第l項、第105條分別定有明文。系爭土地之
    申報地價每平方公尺264元，則原告可請求被告每月給付相
    當於租金之利益為新台幣（下同）231元（計算式：264X105
    X10%÷12=231元）。相當於不當得利之已到期之5年內（即
    90年6月28日至95年6月28日）租金共13,860元（計算式：
    231X 12X5=13860元），及自95年6月29日起至交還土地之日
    止，按月給付原告不當得利231元。
  (三)再按「所有人對於無權占有或侵奪其所有物者，得請求返還
    之。對於妨害其所有權者，得請求除去之。有妨害其所有權
    之虞者，得請求防止之。」民法第767條定有明文。被告為
    無權占有，而原告為所有人，自得依法請求返還之。
  並聲明：(一)被告應將坐落台中縣神岡鄉○○○段後壁厝小段l8
    -90地號土地之如起訴狀附圖所示（A）面積約26平方公尺、
    （B）面積約86平方公尺之地上物拆除（上開占用面積以地
    政事務所實測為準），並將土地騰空交還原告。(二)被告應給
    付原告13,860元，即自95年6月29日起至交還土地之日止，
    按月給付原告不當得利231元。(三)訴訟費用由被告負擔。(四)
    原告願供擔保，請准宣告假執行。
二、被告辯以：
  (一)本件原告主張被告在18-393地號土地上所建之771建號建物
    侵越原告所有之系爭土地，此與事實不符，理由如下：
    (1)系爭18-393地號土地，被告係於89年5月10日向訴外人宋
      承育買得，買賣當時經賣方代表宋文雄及介紹人邱竹旺指
      界，並向豐原地政事務所申請鑑界點交。當時東北面部分
      係比鄰國有財產局所有之l8-394地號土地（該土地現為水
      溝），再隔著一道古時候建築之高牆（該牆現還在），然
      後才是原告所有18-90地號土地。換言之，原告所有18-90
      地號土地與被告丁○○○所有之18-393地號並不相鄰，其
      間尚隔有一條國有財產局的水溝和一道高牆，買賣當時就
      已指界清楚。被告並無侵越原告所有系爭土地。
    (2)按被告於建築系爭建物時，係經過合法申請，事先經過丈
      量，取得建築線，經台中縣政府發給建造執照後，再經合
      法建築師建築。建築完竣後再經台中縣豐原地政事務所於
      90年3月14日丈量取得建築物測量成果圖，證明該建物完
      全建在被告所有之18-393地號土地上，最後經審查合格後
      才依法取得使用執照。故由建築物申請建築的過程，可知
      該建物係經政府單位層層把關，不可能侵越原告之土地。
      且在建築當時原告亦時常過來勘查，並無提出任何異議。
    (3)嗣於94年左右，原告無故突然對被告提出房屋越界之主張
      ，被告基於鄰居關係，夥同原告申請測量單位測量多次，
      惟每次測量結果均不同，但其中94年8月間之測量經雙方
      簽名認同，並釘有標樁，被告原以為就此確定。不料原告
      卻事後反悔，再行申請測量，並以95年4月4日，未經雙方
      認可或釘標樁的測量成果圖作為依據，主張被告建築越界
      ，提起本件訴訟。但將95年4月4日之成果圖和地籍圖謄本
      相比較後，可發現該成果圖之謬誤。謬誤之點如次：
      該成果圖將原彎曲之l8-197、l8-l98地號道路用地整個
        畫直，將被告的18-393、18-456地號向西北方擠壓，造
        成失真。
      該成果圖又無視事實上水溝、牆垣與被告18-393地號土
        地相鄰關係之存在，硬將水溝、牆垣畫進被告18-393地
        號土地中間。
      該成果圖將被告的18-393、18-456地號土地整個向西北
        移，使原本l8-393、18-456地號土地北面界線，隔著國
        有財產局之18-394地號土地與另筆18-91地號土地之南
        面界線之距離嚴重變更，足足縮短了10公尺。但如到現
        場測量，該距離根本沒變，仍維持在24.30公尺。由此
        可見該成果圖有嚴重失誤。
  (二)退萬步言，如本件建物果真如原告所主張逾越疆界，原告早
    應於89年建築時提出異議，當時不提出異議，則依民法第79
    6條規定即不得請求移去或變更建築物。且本件雙方界址之
    爭，經多次測量，而94年8月間之測量成果係經雙方同意簽
    名確認並釘立標樁，已經意思表示-致，依民法第153條第l
    項規定，契約即為成立。被告認應依該次測量為準，決定雙
    方的界址方屬合法。如今原告不願履行該次測量成果，另行
    興訟，實不足取。
  (三)本件土地界址如發生變更，除歸咎於地籍圖老舊外，中部92
    1大地震亦有關。當整片土地發生位移時，如只測量兩造間
    兩筆土地，並不能測出真正界址，也無法釐清誰占了誰的土
    地。必須政府實施大面積的地籍圖重測，才能釐清兩造土地
    真正位置。因此，在政府未施行土地重測之前，以前不曾變
    更的水溝、牆垣就成了雙方界址的最佳依據。故被告以為，
    唯有待政府辦理土地重測或依法做大面積、地區性的測量時
    ，雙方才可能信服，屆時兩造再依測量成果決定互補方式。
  (四)原告不顧先前雙方簽名同意的界址，強行主張再為測量界址
    ，則較正確的方法應為：依據現在土地周圍現存情況，選出
    固定不變之設施物作為基點再加以丈量，結果會比較準確。
    目前系爭土地周圍100公尺內可作為測量基準點的固定設施
    有：坐落18-384地號上之建號761號住房和坐落18-207地號
    上之建號395號農舍。被告認為並請求應以該兩棟房舍作基
    點，測出被告系爭房屋之真正位置，證明被告系爭房屋並未
    侵越原告土地。
  答辯聲明：(一)原告之訴駁回。(二)訴訟費用由原告負擔。(三)如受
  不利判決，願供擔保請准免為假執行。
三、法院判斷理由：
  (一)查原告甲○於67年10月21日買受坐落台中縣神岡鄉○○○段
    後壁厝小段18-90地號、地目田土地。其南邊坐落同小段18-
    93地號地目建土地係訴外人鐘萬居購自財政部國有財產局，
    鐘萬居於相鄰18-90地號土地界址砌牆為界。82年間18-93地
    號土地分割出18-393及18-394地號土地，被告丁○○○於89
    年5月24日向鐘萬居後手宋承育買受18-393地號建地，90年1
    月18日於18-393地號土地上搭建771建號，門牌台中縣神岡
    鄉○○村○○路390號面積229.55平方公尺三層樓房，此有
    土地及建物登記謄本、建造執照及使用執照影本、建物測量
    成果圖謄本附卷可稽。是被告係申請在其所有18-393地號土
    地上搭建771建號三層樓房，足堪認定。
  (二)原告主張被告建物越界占用其所有18-90地號內如附圖所示
    C--D--E--F--C連接線所圍區域面積26平方公尺土地，被告
    應將其上面積86平方公尺建物拆除，將該土地交還原告，並
    給付原告13,860元及自95年6月29日起至交還土地之日止，
    按月給付原告231元之不當得利。
  (三)本件爭點在於被告於其所有坐落台中縣神岡鄉○○○段後壁
    厝小段18-393地號土地上搭蓋771建號、門牌台中縣神岡鄉
    ○○村○○路390號三層樓房，是否有越界建築，占用原告
    所有坐落同小段18-90地號土地？茲審究如下：
    (1)本院於95年8月16日上午10時會同兩造及內政部土地測量
      局指派之測量員勘測被告丁○○○所有坐落台中縣神岡鄉
      ○○○段後壁厝小段18-393地號土地上建物（建號：771
      號，門牌：溪洲路390號三層樓房）是否有占用原告所有
      坐落同小段18-90地號土地？如有，其占用位置及面積。
      經測量人員使用精密電子測距經緯儀在系爭土地附近測設
      圖根點，並經檢核閉合後，作為該測區之控制點，然後以
      各圖根點為基點，用上述儀器分別施測系爭土地及附近界
      址點，並計算其坐標值輸入電腦，以自動繪圖儀展繪於鑑
      測原圖上（同地籍圖比例尺1/1200），然後依據台中縣豐
      原地政事務所保管之地籍圖、圖解地籍圖數值化成果，謄
      、展繪本案有關土地地籍圖經界線，與前項成果核對後測
      定於鑑測原圖上，作成鑑定圖。鑑定結果如附圖所示，A-
      -B--C--D--E--F--A連接虛線圍成區域係被告丁○○○所
      有建物外緣位置（門牌：溪洲路390號），其中C--D--E--
      F--C連接線所圍區域，係上開三層樓房之建物占用坐落下
      溪洲段後壁厝小段18-90地號土地範圍，其面積為26平方
      公尺，此有內政部土地測量局鑑定書附卷足稽。惟查，依
      內政部土地測量局鑑定，被告丁○○○所有771建號門牌
      台中縣神岡鄉○○路390號三層樓房並未坐落在基地台中
      縣神岡鄉○○○段後壁厝小段18-393地號土地上，卻整棟
      坐落在同小段18-467、18-468、18-394及18-90等地號土
      地上，該圖面似有謬誤。原告訴訟代理人稱此係被告定建
      築線指界錯誤所致。但依建築法第42條規定，建築基地與
      建築線應相連接。被告所有系爭三層樓房依上鑑定，整棟
      未坐落其基地上，原告訴訟代理人所謂定建築線指界錯誤
      之說，礙難採信。本件系爭建物坐落位置與圖籍不符之原
      因，鑑定機關表明因涉及台中縣豐原地政事務所當時辦理
      分割複丈及建物測量業務，內政部土地測量局未參與辦理
      ，請向該地政事務所洽詢。本院即於95年11月6日向台中
      縣豐原地政事務所函詢其原由。經台中縣豐原地政事務所
      95 年11月22日以豐地測字第0950012969號函覆：(一)82年
      間坐落台中縣神岡鄉○○○段後壁厝小段18-93地號土地
      分割出18-393及18-394地號兩筆土地，其複丈原圖經描繪
      核對與地籍正圖相符。(二)系爭同小段18-393地號土地上建
      物（建號：771號），其辦理建物第一次所有權測量登記
      係依據台中縣政府核發之89工建使字第2782號使用執照及
      同號核准之竣工平面圖轉繪製做成果。而基地經  貴院囑
      託內政部土地測量局鑑測位移至同小段18-467、18-468、
      18-394、18-90地號上，似圖解地籍圖點位套合，產生差
      異所致。(三)前開系爭坐落同小段18-90、18-393地號土地
      位於地籍圖右下角，恰巧需接四幅圖，又緊臨大甲溪畔曾
      遭洪水淹沒，相關經界農民（所有權人）自行構築致與原
      日據時代施測之地籍正圖經界不符，造成依圖解法檢測範
      圍界址不足時，容易造成界址點套合產生差異。(四)本地區
      已列入98年度地籍圖重測區域，屆時依重測法規重新指界
      釐清界址。依豐原地政事務所檢附之坐落同小段18-93、
      18- 393、18-394地號土地複丈原圖影本，核對地籍正圖
      相符，是82年間18-93、18-393、18-394地號土地分割複
      丈沒問題。又觀諸豐原地政事務所檢送之兩份地籍圖，系
      爭18 -90及18-393地號土地係位於地籍圖右下角，地處四
      張地籍圖接合處，又緊臨大甲溪畔曾遭洪水淹沒，相關經
      界農民（所有權人）自行構築致與原日據時代施測之地籍
      正圖經界不符，造成實物界址點與地籍圖界址點之套合產
      生差異。是系爭18-90及18-393地號土地既處四幅地籍圖
      接合處之謬誤區。又因緊臨大甲溪畔，曾遭洪水淹沒，相
      關之經界又由農民（所有權人）自行構築，與原日據時代
      施測之地籍正圖經界不符，內政部土地測量局指派之測量
      員依農民（所有權人）自行構築之經界，據以測設系爭土
      地附近之圖根點，然後以各圖根作為基準點施測系爭土地
      及附近界址點，致造成界址點之套合產生差異，而影響鑑
      測結果之正確性。
    (2)台中縣豐原地政事務所測量員乙○○到庭供證：系爭土地
      地段大多有地籍與土地實際位置未符合情形，整個地段須
      辦理地籍圖重測，才能根本解決土地所有權人紛爭。該地
      段已排定98年度地籍圖重測區域。
    (3)被告所有坐落台中縣神岡鄉○○○段後壁厝小段18-393地
      號土地東北方與同小段18-394號土地相鄰、18-394號土地
      東北邊再與原告所有同小段18-90地號相鄰，本院於95年8
      月16日會同兩造及測量人員勘測現場時，被告所有18-393
      地號土地上建物（系爭三層樓房）其外緣與18-394地號排
      水溝間經勘驗尚有約1米寬之通路可供通行，水溝東北邊
      前手鐘萬居所砌圍牆尚存，依本院目測被告所有系爭建物
      並未跨越占用原告18-90地號土地。縱使被告有越界建築
      情事，但系爭建物於89年8月間建造，90年1月18日建築完
      成，事隔數年，原告始提起本件訴訟，依民法第796條規
      定，原告不得請求被告移去或變更其建築物。
    (4)綜上所述，兩造系爭坐落台中縣神岡鄉○○○段後壁厝小
      段18-90及18-393地號土地，位於地籍圖右下角，地處四
      幅地籍圖接合謬誤區域，又緊臨大甲溪畔曾遭洪水淹沒，
      農民（所有權人）自行構築經界，此天然地形變遷，人為
      界址異動，致該地段大多實地與地籍圖不符，無法測設正
      確之圖根點，造成複丈結果失真，為求地籍資料之正確，
      有賴政府辦理地籍圖重測，採用最新測量儀器，配合高科
      技的技術，正確的方法辦理地籍圖重測，重新測製地籍圖
      ，計算面積，以使每宗土地的位置、形狀、地號、面積等
      與地籍圖、登記簿記載內容一致。是系爭土地在地籍圖重
      測前，無法釐定其確實坐落位置及範圍，致被告所有系爭
      771號建物是否有越界占用原告所有18-90地號土地，無從
      認定，依前述，內政部土地測量局測設之圖根點不正確，
      致鑑定結果如附圖所示被告所有系爭771建號建物未坐落
      其18-393地號基地，而位移至同小段18-467、18-468、
      18-3 94、18-90等地號土地上之謬誤圖面，其鑑定結果不
      正確，不得作為判決之基礎。本件系爭土地地段大部分土
      地實際坐落位置與地籍圖不符，已列入98年度地籍圖重測
      區域，屆時依重測法規重新指界釐清界址，使地籍資料回
      歸正確，以保障人民合法產權。在地籍圖重測前，無法釐
      清兩造所有系爭土地正確經界，原告遽而請求被告拆屋還
      地及請求不當得利，洵非正當，應連同其假執行聲請，併
      予駁回。
    (5)本件事證已臻明確，兩造所為其他攻擊防禦方法，於判決
      結果不生影響，爰不逐一審究。
四、據上論結，本件原告之訴為無理由，依民事訴訟法第78條判
    決如主文。
中　　華　　民　　國　　96　　年　　1　  月　　 31　　日
                    民事第四庭  法  官  周靜秀
正本係照原本作成。
如對本判決上訴，須於判決送達後20日內向本院提出上訴狀。
中　　華　　民　　國　　96　　年　　2  　月　　  5　　日
                                書記官
                                                       B
